臺灣嘉義地方法院刑事判決　　　　　　　　　　　　九十三年度簡上字第二三號
　　上　訴　人
　　即　公訴人　臺灣嘉義地方法院檢察署檢察官
　　被　　　告　甲○○
右列上訴人因被告詐欺案件，不服本院簡易庭中華民國九十三年八月二十六日九十三
年度嘉簡字第七五八號第一審判決（聲請簡易判決處刑書案號：臺灣嘉義地方法院檢
察署九十三年度偵字第四四○七號），提起上訴，暨同署函
偵字第三七三二號、第四一六○號），本院管轄之第二審合議庭改依通常程序審理後
，為第一審判決如左：
    主  文
原判決撤銷。
甲○○幫助常業詐欺，處有期徒刑柒月。
    事  實
一、甲○○明知現今在金融機構開立帳戶並無困難，且一般人均係使用自己之帳戶，
    惟別有用心怕人追查不法使用者，始會使用他人帳戶為人頭帳戶，竟在按常人智
    識已能預見提供帳戶予不相識之人使用時，將幫助他人實施常業詐欺犯罪，仍基
    於縱有人以其金融帳戶實施常業詐欺犯罪亦不違背其本意之幫助故意，於報紙上
    之「求才令」得知有人要收購金融帳戶後，仍基於幫助姓名年籍不詳綽號「阿明
    」之成年男子等人所組成之常業詐欺集團常業詐欺之不確定故意，與綽號「阿明
    」之成年男子，於如附表一所示之時間、共同至如附表一所示之地點，開立如附
    表一所示之三帳戶及另四本不詳銀行等七本存摺、提款卡後，再以每本（含存摺
    、提款卡、密碼）新台幣（下同）一千元之代價，有償出售予綽號「阿明」之成
    年男子所組成之常業詐欺集團使用。而綽號「阿明」之成年男子等人則共同基於
    意圖為自己不法所有之常業犯意聯絡，分別以如附表二所示之遭詐騙理由，並利
    用如附表一所示向甲○○購得之帳戶，以之為詐術，致如附表二所示之被害人丙○○等人陷於錯誤，分別於如附表二所示之時間、地點將如附表二所示之金額轉
    帳匯入如附表二所示甲○○之金融帳戶內，再由綽號「阿明」之成年男子等人將
    上開被害人匯入之款項提領一空，並賴以維生。嗣因如附表二所示之被害人陸續
    發覺受騙後報警處理，始偵知全情。
二、案經嘉義市警察局第一分局報請臺灣嘉義地方法院檢察署檢察官偵查聲請以簡易
    判決處刑，暨嘉義市警察局第一分局報請臺灣嘉義地方法院檢察署檢察官聲請併
    案審理。
    理  由
一、程序事項：按對於簡易判決之上訴，準用刑訴法第三編第一章及第二章之規定。
    管轄第二審之地方法院合議庭受理簡易判決上訴案件，應依通常程序審理。其認
    案件有刑訴法第四五二條之情形者，應撤銷原判決，逕依通常程序為第一審判決
    ；又按檢察官聲請以簡易判決處刑之案件，經法院認為有第四百五十一條之一第
    四項但書之情形（被告所犯之罪不合第四百四十九條所定得以簡易判決處刑之案
    件；法院認定之犯罪事實顯然與檢察官據以求處罪刑之事實不符，或於審判中發
    現其他裁判上一罪之犯罪事實，足認檢察官之求刑顯不適當者；法院於審理後，
    認應為無罪、免訴、不受理或管轄錯誤判決之諭知者；檢察官之請求顯有不當或
    顯失公平者）者，應適用通常程序審判之。法院辦理刑事訴訟簡易程序案件應行
    注意事項第十四點、刑事訴訟法第四百五十二條規定參照。本院依據此等規定，
    認為本案被告甲○○所犯之幫助常業詐欺罪行（詳後）不合得以簡易判決處刑之
    案件，亦顯然與檢察官據以求處罪刑之事實不符，即具有刑事訴訟法第四百五十
    一條之一第四項但書第一款、第二款之情事，原審本應依同法第四百五十二條規
    定，改適用通常程序審判之，惟因誤用簡易程序裁判，當由本院合議庭準用刑事
    訴訟法第三百六十九條第二項規定撤銷原審判決，逕依通常程序為第一審判決，
    合先敘明。
二、訊據被告甲○○坦承於如附表一所示之時間，將如附表一所示之帳戶存摺、提款
    卡、密碼等物，出售予綽號「阿明」之成年男子等情不諱，並經如附表二所示之
    被害人丙○○、丁○○、乙○○於警訊中指述被害之情節明確（分別見嘉義市警
    察局第一分局嘉市警一刑字第０９３０００２５８３３號警卷第四、五頁；嘉義
    市警察局第一分局嘉市警一刑字第０９３０００２５６４１號警卷第一三至一八
    頁；嘉義市警察局第一分局嘉市警一刑字第０９３０００２５６４３號警卷第四
    頁），足見被害人丙○○、丁○○、乙○○確有將如附表二所示之金額匯入如附
    表一所示被告之帳戶中乙情，應堪認定。此外，復有臺北市政府警察局內湖分局
    文德派出所受理各類案件紀錄表、受理刑事案件報案三聯單、匯款明細、「詐騙
    帳戶通報警示、詐騙電話斷話申請表」、玉山銀行嘉義分行九十三年五月四日玉
    嘉義字第○四○五○四○九號函後附之開戶人基本資料、資金往來明細；被害報
    告單、「自動櫃員機、跨行轉帳交易明細表」、苗栗縣警察局頭份分局頭份派出
    所受理各類案件紀錄表、受理刑事案件報案三聯單、苗栗縣警察局頭份分局頭份
    派出所受理人頭帳戶匯款詐欺案件管制表、合作金庫銀行新開戶建檔登錄單、「
    合作金庫存摺存款、綜合存款客戶全部資料查詢單」、合作金庫銀行各類存款分
    戶交易明細表、中國信託商業銀行九十三年六月十五日函後附之交易明細及被告
    開戶、綽號「阿明」之成年男子等人所組成犯罪集團提款時所翻拍之照片、臺北
    市政府警察局中山分局受理各類案件紀錄表、彰化銀行嘉義分行九十三年四月十
    六日彰嘉字第３８００號函後附之開戶基本資料、交易明細資料及被告開戶、綽
    號「阿明」之成年男子等人所組成犯罪集團提款時所翻拍之照片等附卷可稽（分
    別見嘉義市警察局第一分局嘉市警一刑字第０９３０００２５８３３號警卷第六
    至一二頁；嘉義市警察局第一分局嘉市警一刑字第０９３０００２５６４１號警
    卷第一九至四一頁；嘉義市警察局第一分局嘉市警一刑字第０９３０００２５６
    ４３號警卷第五至一三頁）。又該犯罪集團利用如附表二所示之被害人友人急需
    現金周轉為由，向不特定之大眾行詐，同時收購被告如附表一所示之三帳戶及另
    四本不詳銀行等七本存摺、提款卡，供受騙之人匯入款項，且自九十三年三月二
    十三日起至同年月三十日止短短一周內，即有如附表二所示之被害人受害，顯見
    該集團成員係以詐欺為常業，而犯刑法第三百四十條之常業詐欺罪。查金融存款
    帳戶為個人理財工具，事關存戶個人財產權益之保障，其與存戶印鑑章結合，其
    專屬性、私密性更形提高，除非本人或與本人具密切之關係者，一般人均無隨意
    出借或借用他人金融存款帳戶之理，縱有特殊情況偶有將存褶、印鑑章交付他人
    之需，亦必深入瞭解其用途後再行提供以使用，恆係吾人日常生活經驗與事理；
    是依社會常情，以區區每本存摺帳戶一千元之代價將金融存款帳戶出賣予他人使
    用，此等行為客觀上已屬可疑，益證被告應足以知悉提供上開金融存款帳戶係為
    幫助常業詐欺之用。且本案被告係有社會生活經驗之成年人，並非至愚之人，是
    若其不知收購帳戶之人其用途為何，實與吾人之日常生活經驗顯然有悖；另參以
    現今金融市場開放競爭激烈之社會現實，一般民眾皆可以存入最低開戶金額之方
    式自由申請開設金融帳戶，並無任何特殊之限制，且得同時在不同金融機構申請
    多數存款帳戶使用，並無借用他人帳戶使用之必要，是果有使用金融帳戶之必要
    ，大可自己向各該金融機構申請開立帳戶供己之用，何庸另行支出代價而使用他
    人所申請之帳戶？顯見被告既得預見前開犯罪集團將有以此帳戶作為「人頭帳戶
    」，供作詐騙之用，仍為獲取每本存摺帳戶一千元之報酬，提供前開存款帳戶予
    該犯罪集團實施詐欺取財犯行，幫助彼等遂行常業詐欺犯罪，則被告顯具有縱容
    該犯罪集團以該帳戶做為詐騙之用，亦不違背其本意之意思無疑。從而，被告顯
    具有幫助前開犯罪集團以詐欺取財為常業之不確定故意，已足認定。綜上所述，
    被告上開不利於己之自白，核與事實相符，堪予採據。本件事證明確，被告犯行
    堪以認定。
三、又按刑法上所謂常業犯，指反覆以同種類行為為目的之社會活動之職業性犯罪而
    言，至於犯罪所得之多寡，是否恃此犯罪為唯一之謀生職業，則非所問，縱令兼
    有其他職業，仍無礙於該常業犯罪之成立（最高法院八十五年度臺上字第五一○
    號判例參照）；又按刑法上之常業犯，祇須有賴某種犯罪為生活，而有事實上之
    表現為已足，不以犯罪時間之長短為標準，亦不以專賴該犯罪為唯一生活依憑之
    必要，縱令尚有其他職業，仍無礙於常業犯之成立（最高法院八十八年臺上字第
    二九一六號判決參照）。查前開犯罪集團於如附表一所示之時、地向被告買得帳
    戶後，即利用如附表二所示之被害人友人急需現金周轉為由，並藉此放鬆被害人
    之警戒心後，使如附表二所示之被害人陷於錯誤而進行轉帳，應係經過縝密之籌
    畫，則該犯罪集團竟自九十三年三月二十三日起至同年月三十日止短短一周之時
    間，即詐得如附表二所示之多位被害人，且詐得金額達三十萬元，是該犯罪集團
    顯以此詐欺方法賴以維生甚明，其等不惟係以對不特定之廣大民眾反覆為同種類
    行為為目的之社會活動之職業性犯罪，亦係以從事常業詐欺為目的之職業性犯罪
    ，應為常業詐欺犯，當堪認定。
四、按刑法上之幫助犯，係指以幫助之意思，對於正犯資以助力，而未參與實施犯罪
    之行為者而言，最高法院四十九年臺上字第七十七號判例意旨可資參照，查前開
    綽號「阿明」之成年男子等人所組成之常業詐欺集團意圖為自己不法之所有，以
    詐術使人將本人之物交付，並以之為常業，核彼等所為，係犯刑法第三百四十條
    之常業詐欺罪。按幫助他人犯罪者，為從犯，刑法第三十條第一項前段定有明文
    ，被告提供如附表一所示之金融存款帳戶及另四本不詳銀行等七本存摺帳戶予上
    開常業詐欺集團使用，故核被告所為，係犯刑法第三十條第一項、第三百四十條
    之幫助常業詐欺罪，應依刑法第三十條第二項之規定，按常業詐欺罪正犯之刑減
    輕之。公訴意旨認被告所為係犯刑法第三十條第一項、第三百三十九條第一項之
    詐欺取財罪，漏予斟酌綽號「阿明」之成年男子等人所組成者，係常業詐欺集團
    ，尚有未洽，惟起訴之事實相同，起訴法條應予變更。再者，常業犯係包括的認
    為一罪，故被告以一幫助行為，雖同時侵害如附表二所示之被害人等數人之財產
    法益，亦無想像競合犯之從一重處罰規定之適用。又檢察官就犯罪事實一部起訴
    者，其效力及於全部，刑事訴訟法第二百六十七條定有明文，本件聲請簡易判決
    處刑之範圍雖未敘及被告尚犯有如附表二編號一至三所示之幫助常業詐欺犯行，
    然該部分事實與聲請簡易判決處刑書所載之犯罪事實既有常業犯包括一罪之關係
    ，應為起訴效力所及，復經檢察官上訴函送併案審理，基於審判不可分原則，本
    院自應併予審理，附此敘明。
五、原審判決認被告甲○○罪證明確，因予論罪科刑，量處有期徒刑五月，並諭知易
    科罰金之折算標準，固非無見，惟查被告將如附表一編號一、二所示之存款帳戶
    借予綽號「阿明」之成年男子等人所組成之常業詐欺集團，使如附表二編號一至
    三所示之被害人陷於錯誤而進行轉帳等情，經臺灣嘉義地方法院檢察署檢察官以
    九十三年度偵字第三七三二號、第四一六○號函請本院併案審理，為起訴效力所
    及，原審未及審酌，復未變更起訴法條，其適用法律及量處刑罰，自有未洽。上
    訴人即檢察官上訴執此指摘原判決不當，為有理由，自應由本院撤銷原判決，另
    為適法之判決。爰審酌被告不思努力工作，換取報酬，犯罪之動機僅在圖得微薄
    利益，然其出售帳戶供他人逃避犯罪之查緝，嚴重破壞社會治安及有礙金融秩序
    ，助長犯罪歪風，並增加追緝犯罪之困難，且迄今尚未達成和解予以賠償，實不
    宜輕縱，以維社會治安，姑念其本身所得財物僅七千元，且犯罪後尚能坦認犯行
    、態度良好及其他一切情狀，量處如主文第二項所示之刑，以資懲儆。末查檢察
    官上訴認被告提供前開帳戶予犯罪集團使用，尚犯有洗錢防制法第九條第一項之
    罪嫌（應係同法第九條第二項之誤），惟此部分尚無証據足資佐証被告有此犯意
    （詳後述六），檢察官此部分上訴尚無可取，為無理由，應予駁回。
六、上訴意旨另以被告甲○○前揭所為尚犯有洗錢防制法第九條第二項之掩飾他人因
    重大犯罪所得財物之洗錢罪嫌云云。經查：
（一）按犯罪事實應依證據認定之，無證據不得認定其犯罪事實；不能證明被告犯罪
      者，應諭知無罪之判決，刑事訴訟法第一百五十四條第一項、第三百零一條第
      一項分別定有明文。又按洗錢行為係指行為人為掩飾或隱匿自己或他人重大犯
      罪所得財物或財產上之利益（洗錢防制法第二條第一款），或行為人收受、搬
      運、寄藏、故買或牙保他人因重大犯罪所得財物或財產上之利益（同法第二條
      第二款）。按洗錢防制法之制定，旨在規範特定重大犯罪（詳見該法第三條）
      不法所得之資金或財產，藉由洗錢行為，諸如經由各種金融機關或其他交易管
      道，轉換成為合法來源之資金或財產，以切斷資金與當初犯罪行為之關連性，
      俾便於隱匿其犯罪行為或該資金不法來源或本質，以逃避追訴、處罰。該法之
      制定背景，主要係針對預防鉅額贓款，經由洗錢行為轉變為合法來源，造成資
      金流向之中斷，使偵查機關無法藉由資金之流向，追查不法前行為之犯罪行為
      人。足見其所保護之法益為國家對特定重大犯罪之追訴及處罰，此觀該法第一
      條已明定：「為防制洗錢，追查犯罪，特制定本法」，而對不法之前行為其所
      侵害之一般法益，因已有該當各行為之構成要件加以保護，自非該法之立法目
      的甚明。又該法第二條第一款之洗錢行為，除利用不知情之合法管道（如金融
      機關）所為之典型行為外，固尚有其他掩飾、藏匿犯特定重大犯罪所得財產或
      利益之行為，但仍須有旨在避免追訴、處罰而使其所得財物或利益之來源合法
      化，或改變該財物或利益之本質之犯意，始克相當，若僅係行為人對犯特定重
      大犯罪所得之財產或利益作直接使用或消費之處分行為，自非該法所規範之洗
      錢行為（最高法院九十二年度台上字第三六三九號判決參照）。故洗錢防制法
      第二條第一項所稱洗錢行為，係指行為人完成犯罪行為後，對於犯罪所得財物
      或財產上利益所另為掩飾或隱匿之行為，該行為在刑罰體系上原係不罰之後行
      為，然因為防制洗錢，追查重大犯罪之特殊社會防衛之需要，始予以刑罰化，
      至若行為本身即係該洗錢防制法第三條所稱重大犯罪之取得財物之犯罪方法或
      手段，此等行為即為該條所稱重大犯罪行為之一部分，並非行為人因為該條所
      稱重大犯罪行為並取得犯罪所得財物或財產上利益後，所另為掩飾或隱匿犯罪
      所得財物或財產上利益之行為，自難遽認係洗錢行為。
（二）查依本案如附表二所示之被害人於警訊時之指述，固稱彼等係受詐欺，而將如
      附表二所示之款項轉匯入前開詐欺集團所持有被告提供如附表一所示之帳戶內
      ，已如前述，此原即係該詐欺集團實施並遂行其詐欺取財之犯罪手段，並非於
      詐得財物後，另為掩飾、隱匿其常業詐欺犯罪之所得之行為，依前揭說明，此
      等行為顯與洗錢防制法第二條所稱洗錢之構成要件不該當，並不構成洗錢罪；
      況揆諸前開最高法院判決意旨，本案被告右揭不法之前行為幫助常業詐欺所侵
      害之一般法益，已有該當刑法第三百四十條之常業詐欺罪之構成要件加以保護
      ，被告上開所為並非經由各種金融機關或其他交易管道，轉換成為合法來源之
      資金或財產，以切斷資金與當初犯罪行為之關連性，俾便於隱匿其犯罪行為或
      該資金不法來源或本質，以逃避追訴、處罰，是自難以被告提供上開帳戶予綽
      號「阿明」之成年男子，即認被告有何掩飾他人重大犯罪所得之意，應認不能
      証明被告此部分犯行，惟公訴人認此部分犯行與前開幫助常業詐欺犯行，有牽
      連犯之裁判上一罪關係，自不另為無罪之諭知，附此敘明。
據上論斷，應依刑事訴訟法第四百五十五條之一第一項，第三項、第三百六十九條第
一項前段、第二項、第三百六十四條、第四百五十二條、第四百五十一條之一第四項
但書第一款、第二款、第二百九十九條第一項前段、第三百條，刑法第三百四十條、
第三十條，罰金罰鍰提高標準條例第一條前段，判決如主文。
本案經檢察官古富祺到庭執行職務。
中      華      民      國    九十三    年     十二     月    二十七    日
                              臺灣嘉義地方法院刑事第五庭
                                  審判長  法  官  黃國益
                                          法  官  黃義成
                                          法  官  黃仁勇
右正本證明與原本無異。
如不服本判決應於收受送達後十日內向本院提出上訴書狀，其未敘述上訴之理由者並
得於提起上訴後十日內向本院補提理由書（均須按他造當事人之人數附繕本）。
中      華      民      國    九十三    年     十二     月    二十七    日
                                          書記官  呂權芳
附錄本案論罪科刑法條全文：
(1)刑法第三百三十九條：
意圖為自己或第三人不法之所有，以詐術使人將本人或第三人之物交付者，處五年以
下有期徒刑、拘役或科或併科一千元以下罰金。
以前項方法得財產上不法之利益或使第三人得之者，亦同。
前二項之未遂犯罰之。
(2)刑法第三百四十條：
以犯第三百三十九條之罪為常業者，處一年以上七年以下有期徒刑，得併科五萬元以
下罰金。
附表一：
┌───┬─────────┬─────┬─────────┬─────┐
│戶  名│  帳        號    │時      間│  地         點   │所得金額  │
│      │                  │          │                  │（新台幣）│
├───┼─────────┼─────┼─────────┼─────┤
│甲○○│玉山銀行嘉義分行帳│九十三年三│嘉義市○○路二四二│一千元    │
│      │號00000000│月十日某時│號玉山銀行嘉義分行│          │
│      │５５０１２號      │許        │                  │          │
├───┼─────────┼─────┼─────────┼─────┤
│甲○○│合作金庫銀行嘉義分│九十三年三│嘉義市○○街二七九│一千元    │
│      │行帳號０２８０８７│月十日中午│號合作金庫銀行嘉義│          │
│      │0000000號  │十二時四十│分行              │          │
│      │                  │分許      │                  │          │
├───┼─────────┼─────┼─────────┼─────┤
│甲○○│彰化商業銀行嘉義分│九十三年三│嘉義市○○路三八六│一千元    │
│      │行帳號００９６２１│月十日上午│號彰化商業銀行嘉義│          │
│      │000000000│十一時二十│分行              │          │
│      │號                │五分許    │                  │          │
│      │                  │          │                  │          │
└───┴─────────┴─────┴─────────┴─────┘
附表二：
┌──┬───┬────┬───────┬────┬──────────┐
│編號│被害人│匯款時間│匯款地點及金額│匯款帳戶│ 遭  詐  騙  理  由 │
├──┼───┼────┼───────┼────┼──────────┤
│ 一 │丙○○│九十三年│台北市松山區八│上開玉山│綽號「阿明」之成年男│
│    │      │三月二十│德路二段三四二│銀行嘉義│子等人假冒被害人陳宏│
│    │      │三日下午│號、五萬元    │分行李成│正之友人陳春泉，以支│
│    │      │四時許  │              │助之帳戶│票到期，急需現金周轉│
│    │      │        │              │        │為由，向其借貸      │
├──┼───┼────┼───────┼────┼──────────┤
│ 二 │丁○○│九十三年│萬泰銀行頭份分│上開合作│綽號「阿明」之成年男│
│    │      │三月二十│行、五萬元；交│金庫銀行│子等人假冒被害人戴源│
│    │      │三日下午│通銀行園區分行│嘉義分行│佑之友人偉智，以急需│
│    │      │三時二十│、五萬元      │甲○○之│現金周轉為由，向其借│
│    │      │三分許及│              │帳戶    │貸                  │
│    │      │三時三十│              │        │                    │
│    │      │五分許  │              │        │                    │
├──┼───┼────┼───────┼────┼──────────┤
│ 三 │丁○○│九十三年│臺北國際商業銀│上開合作│綽號「阿明」之成年男│
│    │      │三月二十│行深坑分行、十│金庫銀行│子等人假冒被害人戴源│
│    │      │四日下午│萬元          │嘉義分行│佑之友人偉智，以急需│
│    │      │一時三十│              │甲○○之│現金周轉為由，向其借│
│    │      │二分許  │              │帳戶    │貸                  │
├──┼───┼────┼───────┼────┼──────────┤
│ 四 │乙○○│九十三年│臺北市大同大學│上開彰化│綽號「阿明」之成年男│
│    │      │三月三十│尚志大樓內之華│商業銀行│子等人假冒被害人胡中│
│    │      │日下午一│南銀行提款機、│嘉義分行│強之多年友人，以急需│
│    │      │二十一分│五萬元        │甲○○之│現金周轉為由，向其借│
│    │      │許及一時│              │帳戶    │貸                  │
│    │      │二十二分│              │        │                    │
│    │      │許      │              │        │                    │
└──┴───┴────┴───────┴────┴──────────┘
